臺灣桃園地方法院刑事判決　　　　　　　　　　　　　九十一年度訴字第三一四號
　　公　訴　人　臺灣桃園地方法院檢察署檢察官
　　被　　　告　丙○○
右列被告因偽造文書等案件，經檢察官提起公訴（九十一年度訴字第三一四號），本
院判決如左：
    主      文
丙○○無罪。
    理      由
一、公訴意旨略以：被告丙○○明知其女丁○○及陳世芳夫妻（業經本院另案判決有
    罪）因家庭支出龐大，二人收入不敷支出，竟基於意圖為自己不法所有之概括犯
    意連絡，由丁○○自任互助會會首，虛構會員黃先生、張朝分、邱瑞華、葉先生
    等十六人名單，並同意丁○○虛列丙○○及其妻邱顏足名義，佯向庚○○、戊○○、陳素香、李己○○、乙○○、辛○○、甲○○等招纜互助會，約定每人每會
    新台幣（下同）二萬元，採內標方式標會，會員連會首共計三十人，致庚○○、
    戊○○、陳素香、李己○○、乙○○、辛○○、甲○○等人陷於錯誤而同意加入
    該互助會，丁○○、陳世芳即共同蓄意偽造上開虛構會員及丙○○及邱顏足之互
    助會標單，競標互助會款，詐取庚○○、戊○○、陳素香、李己○○、乙○○、
    辛○○、甲○○等所繳付之互助會款，嗣八十八年十二月間，上開虛構之會員均
    為死會，丁○○即無故停標，經庚○○等人按丁○○所提供之互助會員名單查詢
    後，始發現有會員並未加入上開互助會，庚○○、戊○○、陳素香、李己○○、
    乙○○、辛○○、甲○○始知受騙，因認被告丙○○涉犯行使偽造準私文書及詐
    欺取財罪嫌云云。
二、按犯罪事實應依證據認定之，無證據不得推定其犯罪事實，又不能證明被告犯罪
    者，應諭知無罪判決，刑事訴訟法第一百五十四條、第三百零一條第一項分別定
    有明文。訊據被告丙○○，堅詞否認右開犯行，辯稱其不知該組互助會中存有會
    首丁○○虛構之會員，偽造虛構會員之標單並冒名詐取會款純係丁○○個人私擅
    之行為，其毫無所悉等語。
三、查公訴人之認被告涉犯前述罪嫌，無非以「被告於警訊中先辯稱：我有親自到場
    投標，有寫標單，有簽具姓名云云，於八十九年度偵字第一二三二一號偵訊中又
    辯稱：我知道丁○○有標走我的會款，我有同意，但標走幾會不清楚，事發後我
    都未繳死會錢云云，於九十年度偵續字第八十號偵訊中又翻異前詞辯稱：這三個
    是我標的，但是她錢未拿給我云云，前後不一，且其係八十七年四月參加互助會
    ，分別於七月、十一月、十二月標取互助會，而被告於其大溪鎮農會員林分部之
    帳戶，在該期間內並無相對應之費用支出，足見被告亦僅係丁○○之人頭會員，
    而其同意充當丁○○之人頭，與丁○○夫妻顯有犯意連絡」云云，為其論據，第
    查，會員借用親友之名義，或除用己名外並兼借用親友之名義入會，至會款則由
    實際入會者自納，在民間互助會之運作實務上，要屬比比皆是，屢見不眇，幾已
    演成慣常作法，是以即便被告丙○○僅係提供姓名予丁○○借用，實際未參與互
    助會，核屬蕭規曹隨之舉，箇中並無任何詭異或稍見蹊蹺之處，何能但執被告依
    循慣常之作法乙端即認其係明知該組互助會已存弊端並與丁○○合謀為之？公訴
    人援引之論證顯流於率斷，洵無足取。次查，證人即會員庚○○之妻黃謝阿菊於
    本院審理時固結證稱：我陪（庚○○）去約三、四次，其中有二次是要去標會，
    由被告開標單，這情況丁○○不在場，被告說她女兒不在由他代理，這是晚上，
    另外二次，已經開標完畢，我陪我先生去繳會錢，也是晚上，錢由被告代收，這
    會的起會及標會地點都在被告住處等語，縱令屬實，惟查，父親幫女兒處理日常
    瑣事，乃屬人情之常，抑且，該互助會之起會及標會地點既在被告住處，因之，
    於丁○○事忙不克親臨之情況下，被告基於地利之便偶為之主持標會事宜或代收
    會款，顯為親屬間扶助義務之表現，是尚難據此遽認其已知丁○○有虛構會員並
    冒標及詐取會款之事而與之合謀共同為之，此再徵之丁○○於本院調查時證稱：
    （你以虛構名字組會的事，被告是否知道？）他不知道等語即明（見本院九十一
    年四月二十三日訊問筆錄）。末查，本件並無證據可證明被告得有其他來路不明
    之財產，且丁○○於本院調查時亦供明：（標到的錢有無分別被告？）沒有等語
    （同見本院九十一年四月二十三日訊問筆錄），衡情，倘被告係與丁○○謀議共
    同冒標詐取會款，揆其目的，無非意在得款朋分花用，共享榮華同受富貴，惟其
    既無與收入顯不相稱之大筆財富，顯見其並未另闢蹊徑，別有來路不明之非法所
    得，可徵被告未曾自丁○○獲致任何好處，由是，既無非份之財可資貪圖牟取，
    其顯無自冒事發受刑之危險而僅為丁○○作嫁之可能，稽此情，益徵被告辯稱不
    知丁○○有虛杜會員並冒標詐取會款之情事等語屬實。綜述，本件顯無積極證據
    可證明被告有如公訴人前開所指犯行，依首揭法條說明，自屬不能證明被告犯罪
    而應為無罪諭知。
據上論斷，應依刑事訴訟法第三百零一條第一項，判決如主文。
本案經檢察官黃智勇到庭執行職務。
中      華      民      國    九十一    年      五      月    二十一    日
                              臺灣桃園地方法院刑事第三庭
      法  官  蔡榮澤
右正本證明與原本無異。
如不服本判決，應於判決送達後十日內向本院提出上訴狀( 應附繕本 )。
                                   書記官 何慧娟
中      華      民      國    九十一    年       五     月    二十七    日
